臺灣高等法院臺南分院民事判決　94年度重上字第16號
上　訴　人　戊○○
　　　　　　丁○○
　　　　　　林姵綾
　　　　　　丙○○
　　　　　　庚○○
上列五人共同
訴訟代理人　金輔政　律師
被 上訴 人　第一商業銀行股份有限公司歸仁分行
法定代理人　乙○○　住同上
訴訟代理人　張天良　律師
複 代 理人　周武旺　律師
上列當事人間請求給付借款事件，上訴人等對於中華民國九十四
年一月二十六日臺灣臺南地方法院第一審判決（九十三年度重訴
字第一二二號）提起上訴，本院於民國九十四年八月二日言詞辯
論終結，判決如下：
    主  文
上訴駁回。
第二審訴訟費用由上訴人等連帶負擔。
    事  實
甲、上訴人方面：
一、聲明：求為判決：(一)原判決廢棄。(二)廢棄部分，被上訴人在
    第一審之訴及假執行之聲請均駁回。(三)第一、二審訴訟費用
    ，由被上訴人負擔。
二、陳述：除與原判決記載相同者，茲引用之外，補稱：
  (一)被上訴人第一商業銀行股份有限公司歸仁分行（以下簡稱「
　　一銀歸仁分行」）在另原審法院民國 (下同）九十二年度重
    訴字第二二三號審理中承認：「曾協議新台幣（下同）四千
    萬元貸款其中一千二百萬元由林漢杖等四人（即主債務人）
    共同承擔（即本件系爭一千二百萬元），另外二千八百萬元
    ，林耀山即上訴人等之被繼承人，下同）已先後清償一千六
    百萬元，剩下一千二百萬元由林耀山按月攤還（即上開九十
    二年度重訴字第二二三號訟爭款）」，此項協議其目的在解
    決負債攤還問題，原判決未探求協議真意，卻認定林耀山對
    林漢杖等所負債務，仍不得解免其責，殊有違上開協議攤還
    之原意，如此被上訴人何必參與協議？債務人私下討論即可
    。故原判決此項論斷，與一般情理有違，且變成主債務人雖
    對上訴人部分解免債務，而上訴人仍需對主債務人承擔全部
    債務之不公平現象，顯有未洽。
  (二)系爭借款於九十二年四月十五日到期後，被上訴人於九十二
    年五月二十五日正式向主債務人催討還債，主債務人於同年
    七月二十三日申請攤還，被上訴人同意後收受二個月（兩期
    ）之攤還款，其中包括部分本金，唯九十二年九月十九日要
    求保證人亦應在攤還契約書承認時，因林耀山病危無從照辦
    ，但其攤還協議如何？有主債務人己○○參與其事，足供傳
    訊，亦有其回覆被上訴人之存證信函可供參考。原判決認為
    收受利息不得認係同意緩期清償，顯與本件本利兼收每月固
    定金額攤還之情況者不相同，非可作同樣的認定，亦即應可
    認為係同意緩期清償。
  (三)系爭之信用借款一千二百萬元，固係在三方對訴外人答日實
    業有限公司（以下簡稱為答日公司）欠四千六百萬元債務協
    議成立之後，但系爭信用借款即係答日公司所欠四千六百萬
    元債務，此由：(1)己○○先還六百萬元。(2)其中一千六百萬
    元由林耀山代償。(3)另1,200萬元由林耀山同意代償，即台
    南地方法院九十二年度重訴字第二二三號判決所示。(4)餘1,
    200萬元由己○○及妻、子四人，每人負擔三百萬元。嗣被
    上訴人係協議後給予信用貸款，絕非被上訴人主張之在協議
    前給予信用貸款。蓋果係在前，被上訴人豈能於協議時不一
    併討論之？事實上，己○○不知林耀山有被要求連保，借用
    證上均由己○○妻、兒蓋章簽名完畢後，被上訴人始以總行
    要求下，形式上為之云云，要求再由林耀山單獨一人在借據
    左上方蓋章；是己○○所證其未要求林耀山連帶保證，即可
    憑信。嗣後，己○○單獨與被上訴人協議和解延期清償，衡
    諸情理故不敢要求林耀山，林耀山亦未同意，應可理解。
  (四)己○○於被上訴人同意分期清償二個月後，被上訴人始要求
    林耀山應一併同意，但斯時林耀山已是罹癌症末期，無法再
    由被上訴人任意指使，故被上訴人自毀承諾，但仍每月收受
    四萬元，清償部份本金及利息，其所訴求之一千一百九十萬
    零一百二十八元，其來由應係包括前二個月之清償而計算之
    結果，果未同意分期攤還，何能得本金減少之結論。己○○
    已證稱：自九十三年七月起，迄作證之日止，每月均固定清
    償四萬元等語，被上訴人卻掩蓋事實，將該等清償款不列入
    清償，此種行為影響債權債務之正確性，被上訴人應將該等
    款項詳細列明算入清償。
三、證據：除援用第一審所提證據外，補提土地登記第二類謄本
    影本共八份為證，並聲請傳訊證人己○○，及向台南歸仁郵
    局調閱該局九十二九月二十二日第六五二號存證信函。
乙、被上訴人方面：
一、聲明：求為判決：(一)上訴駁回。(二)第一、二審訴訟費用由上
    訴人負擔。
二、陳述：除與原判決記載相同者，茲引用之外，補稱：
  (一)訴外人答日公司於九十年三月二十三日向被上訴人借二千萬
    元及二千六百萬元，應償還日期為九十一年三月二十三日，
    連帶保證人為訴外人己○○、黃淑琴、林漢樞、林漢杖及林
    耀山，上開二筆借款金額合計為四千六百萬元。清償日期到
    期後，答日公司不能依約清償，連帶保證人之一己○○於九
    十年十一月二十八日將其所有坐落台南縣歸仁鄉○○段三三
    ０六、三三０六之一、三三０七號三筆土地，出賣予第三人
    ，以價金償還答日公司所積欠上開借款中之六佰萬元及利息
    。之後，己○○另將坐落同鄉○○段八六二、八六三之十七
    、三八六六、三八七三號四筆土地出賣予林耀山，而於九十
    一年四月十五日將所得價金一千六百萬元再償還答日公司之
    借款，同日，以「借新還舊」之方式，由己○○、黃淑琴、
    林漢樞、林漢杖四人互相連帶保證，各向被上訴人借三百萬
    元，再償還答日公司積欠被上訴人之一千二百萬元借款，就
    該新借之四筆（每筆三百萬元）借款，林耀山仍做連帶保證
    人，依上答日公司尚欠被上訴人一千二百萬元〔46,000,000
    －（6,000,000＋16,000,000＋12,000,000）＝12,000,000
    〕。己○○尚有歸仁鄉○○段三四七二號、三七七０號土地
    被其他債權人申請查封中，上開土地上有被上訴人之第一順
    位抵押權，林耀山打算將來參加投標，以期消滅答日公司對
    被上訴人尚欠借餘款一千二百萬元之債務，乃於同日（九十
    一年四月十五日）就答日公司尚欠之一千二百萬元，向被上
    訴人提出「協議分期攤還申請書」，約定每月一期，每期要
    攤還五萬元。在該二筆土地尚未拍賣前，林耀山有依約攤還
    五期款項，即未再攤還，尚欠被上訴人一千一百九十二萬六
    千五百六十五元，被上訴人遂以借款人答日公司及連帶保證
    人林漢樞、林漢杖、林耀山為被告，向原審法院提起九十二
    年重訴字第二二三號請求借款事件，於訴訟中林耀山主張被
    上訴人之訴訟代理人黃豊盛於九十二年七月十日言詞辯論時
    ，有承認被上訴人有免除林耀山就答日公司尚欠上揭借款之
    保證責任，又主張被上訴人同意法院未拍賣己○○所有上開
    八甲段三四七二號、三七七０號土地之前，不得對林耀山行
    使借款返還請求權，訴訟中林耀山於九十二年十月十三日死
    亡，由其繼承人即上訴人戊○○、丁○○、林姵綾、丙○○
    及庚○○承受訴訟，該事件判決認定林耀山之抗辯係就黃豊
    盛之陳述斷章取義，又依據林耀山所舉證人王瑞麟、乙○○
    之證言，認定林耀山之抗辯非有理由，判決答日公司與上訴
    人戊○○等敗訴，命其應連帶償還答日公司尚欠之上揭一千
    一百九十二萬六千五百六十五元借款（王瑞麟、乙○○曾為
    被上訴人銀行之經理、副理，惟其於前案出庭於台南地方法
    院作證係上訴人戊○○所聲請）。上開事實，有卷附之原審
    法院九十二年重訴字第二二三號民事判決、判決確定證明書
    可稽，又為上訴人所不爭。該事件判決確定後，系爭四筆借
    款（每筆三百萬元）之借款人己○○、林漢樞、林漢杖、黃
    淑琴及上訴人未依約清償借款，被上訴人乃提起本件訴訟（
    被上訴人對借款人己○○等四人，另有取得執行名義，乃於
    本件未將其列為共同被告）。
  (二)上訴人抗辯被上訴人在上揭原審法院九十二年重訴字第二二
    三號訴訟中承認曾協議答日公司尚欠四千萬元（總額為四千
    六百萬元，已清償六百萬元，尚欠四千萬元），其中，一千
    二百萬元由林漢杖等四人共同承擔，另答日公司所欠二千八
    百萬元林耀山已先後清償一千六百萬元，剩下一千二百萬元
    （即九十二年重訴字第二二三號訟爭款）由林耀山按月攤還
    ，被上訴人已解免林耀山就本案四筆借款之連帶保證責任云
    云。惟林耀山就前案九十二年重訴字第二二三號訟爭之答日
    公司一千二百萬元借款，提出協議分期攤還申請書，約定由
    林耀山分期攤還之日；及訴外人己○○、林漢杖、林漢樞、
    黃淑琴四人各立借據一紙各向被上訴人借三百萬元（本件系
    爭之借款），以之償還答日公司借款中之一千二百萬元，與
    己○○將前揭八六二、八六三之十七、三八六六、三八七三
    號四筆土地出賣予林耀山，以出賣價金一千六百萬元償還答
    日公司借款之日，均係九十一年四月十五日。在此日期之前
    ，林耀山就其保證之答日公司借款未曾償還分文，而且本件
    系爭借款係用以償還其具連帶保證責任之答日公司借款，其
    就借新還舊之本件四筆借款做連帶保證未增加其連帶保證責
    任，林耀山於九十一年四月十五日提出協議分期攤還申請書
    ，表示欲就前案訟款願意分期攤還，同日訴外人己○○等四
    人各立借據借貸本件系爭款，由林耀山作連帶保證人，是日
    之後，被上訴人與林耀山之間就本件借款，未再有任何接洽
    或協議，被上訴人不可能請林耀山於九十一年四月十五日做
    系爭借款之連帶保證人，同日又解除林耀山之連帶保證責任
    。則上訴人所謂，被上訴人就本件系爭借款有解除林耀山之
    連帶保證責任之主張非實。
  (三)上訴人謂主債務人於九十二年七月二十三日申請攤還，被上
    訴人同意收受二個月（二期）之攤還款，其中包括部分本金
    ，上訴人自不再負保證責任．．．云云。按民法第七五五條
    固有規定「就定有期限之債務為保證者，如債權人允許主債
    務人延期清償時，保證人除對於其延期已為同意外，不負保
    證責任」，惟民法第七五五條之規定，以債務人延期清償係
    出自債權人之允許，並未得保證人之同意者，始有其適用，
    若債務人任意不履行債務致有延期，而保證人又不能確實證
    明延期係出自於債權人之允許時，自無許保證人免除保證責
    任之理（最高法院四十八年度台上字第二六０號判例）。本
    件借款有約定應付遲延利息，借款期間於九十二年四月十五
    日屆滿後，借款人己○○等償還本金係履行其債務，被上訴
    人一面得向借款人求償本金，一面仍有權收取遲延利息，不
    得以借款人己○○等於九十二年四月二十九日及同年六月五
    日各匯款四萬元，即認定被上訴人有同意借款人己○○等延
    展償還日期。又借款人己○○等四人所還上開二次之款係以
    借款人黃淑琴名義匯款給被上訴人，被上訴人並無拒收之餘
    地，被上訴人從未同意借款人己○○等延展清償日期。上開
    二次之匯款，均在上訴人所謂「九十二年七月二十三日」之
    前，上訴人所謂九十二年七月二十三日雙方有協商，被上訴
    人有同意借款人分期攤還之主張，顯然不足採。
  (四)又自被上訴人向借款人己○○等及林耀山催討本借款之下列
    過程，亦不難認定被上訴人未曾同意借款人己○○等延展償
    還日期。按本件四筆借款均於九十二年四月十五日到期，經
    歷次催告未見清償，借款人林漢杖等四人於九十二年七月二
    十三日各向被上訴人一銀歸仁分行提出申請書，請歸仁分行
    轉交一銀總行，要求一銀總行准各人每個月攤還一萬元，借
    款人向銀行之各分行要求延展清償日期或攤還分期償還時，
    各地分行，必會向其總行請示，總行同意時，分行始會同意
    借款人延展償還日期或分期攤還，此為銀行界之作業方式。
    因各借款人林漢杖等拿不出連帶保證人林耀山之同意書，也
    未清償借款，被上訴人銀行曾經於九十二年五月二十五日就
    向各借款人及各連帶保證人 (包括林耀山）發催告書，請三
    日內速履行連帶保證債務。至九十二年九月十九日被上訴人
    再向各借款人己○○等四人及保證人林耀山發存證信函，請
    其七日內償還。又因延誤清償日期之債務人往往會要求分期
    攤還，被上訴人也在該存證信函表示請儘速提出償還計劃書
    ，請七日內來行辦理還清手續。在被上訴人銀行未同意借款
    人分期攤還之情形之下，借款人依據其自己單方面之意思先
    於九十二年四月二十九日及九十二年六月五日各寄四萬元之
    金額給被上訴人銀行，之後，借款人己○○等四人竟於九十
    二年九月二十二日向被上訴人銀行覆函：「雙方於九十二年
    七月二十三日協商同意，協議攤還本息每月四萬元，至今已
    履行二個月．．．有銀行之轉帳可稽．．．」云云。惟事實
    上，被上訴人銀行並未同意借款人分期攤還，借款人之一己
    ○○雖有向被上訴人提出攤還之申請，惟不僅被上訴人銀行
    就其攤還條件有意見，未加以同意，而且向一銀總行請示後
    ，一銀總行有批示「以徵得借保戶攤還計劃書為標準，准予
    照辦，期限一年」，一銀總行要求借戶（即借款人）及保戶
    （即連帶保證人）俱名提出攤還契約書之目的是防止保戶（
    保證人）脫離保證責任。因借款人己○○等四人與連帶保證
    人林耀山均未依被上訴人銀行之要求共同俱名提出攤還契約
    書，被上訴人接到借款人己○○等四人所寄上開郵局第六五
    二號存證信函後，立即於九十二年十月二日及九十二年十月
    三日向各借款人分別覆函，表示「台端等僅由借款人向本行
    提出攤還申請，與本件同意之攤還條件略有未符，爰請台端
    等提出所有借、保戶俱名之攤還計劃書，以符合本行規定，
    俾憑辦理還款事宜，否則本行仍將依法訴追」等語。
  (五)又本案借款已陷於遲延給付，借款人自動償還一部分借款，
    對債權人銀行並無不利，銀行並無拒收之理。而且，借款人
    係用匯款之方法，於郵局將一部分借款（匯款二次，每一次
    四萬元）償還，並非被上訴人前往借款人之處收取一部分借
    款，上訴人所謂借款人曾經將四萬元匯給被上訴人銀行多次
    ，自九十二年四月二十九日起至九十四年八月二日止共匯款
    一百一十八萬七千一百零四元，有匯款明細表可憑，惟不得
    以借款人有匯上開款而認定被上訴人銀行有放棄一次求償全
    部借款之權利，易言之，仍不得認定被上訴人銀行有同意借
    款人分期攤還。在一銀總行批示應由借戶保戶俱名提出攤還
    契約書，而被上訴人未拿到借戶保戶俱名之攤還計劃書情形
    之下，被上訴人一銀歸仁分行之經理不可能違抗上級之指示
    ，擅自同意借款人分期攤還。
三、證據：除援用第一審所提證據外，補提九十二年重訴第二二
    三號民事判決及確定證明書影本各一份、借據四張、九十二
    年七月二十三日林漢樞之申請書影本四份、分期攤還申請書
    、九十二年五月二十五日催告書及匯款記錄表等各一份、九
　　十二年九月十九日歸仁郵局第六五０、六五一號存證信函一
  　份及回執五紙、九十二年九月二十二日林漢樞等所寄第六五
    二號存證信函、一銀總行批示單影本及被上訴人九十二年十
    月二日郵局第六六三號存證信函等各一份、回執一紙、被上
    訴人九十二年十月三日郵局第六六四、六六五、六六六號存
    證信函等各一份及回執四件為證，並聲請傳訊證人甲○○、
    乙○○及向原審法院調閱九十年度執全字第一五四五號假扣
    押全卷、九十一年度執字第二六三六號執行事件全卷。
丙、本院分別依職權及依被上訴人之聲請向原審法院調閱九十二
    年度重訴字第二二三號民事給付借款全卷、九十年度執全字
    第一五四五號假扣押全卷、九十一年度執字第二六三六號執
    行事件全卷；另依上訴人之聲請向歸仁郵局調閱該局九十二
    九月二十二日第六五二號存證信函。
    理  由
一、按當事人喪失訴訟能力或法定代理人死亡或其代理權消滅者
    ，訴訟程序在有法定代理人或取得訴訟能力之本人，承受其
    訴訟以前當然停止；惟有訴訟代理人者不適用之；另承受訴
    訟人，於得承受時，應即為承受之聲明；民事訴訟法第一百
    七十條、第一百七十三條及第一百七十五條第一項分別定有
    明文。本件被上訴人一銀歸仁分行之法定代理人已於九十三
    年七月由原先之林盈勇變更為乙○○，並據其聲明承受訴訟
    ，有民事聲請狀一份在卷可參（本院卷第35頁）經核並無不
    合，應予准許，合先敘明。
二、本件被上訴人起訴主張：訴外人即債務人林漢樞、己○○、
    黃淑琴、林漢杖於九十一年四月十五日，邀同上訴人之被繼
    承人林耀山為連帶保證人向被上訴人分別借款三百萬元，約
    定借款期間至九十二年四月十五日止，借款利息則按被上訴
    人放款基本利率減年息百分之三點○三五計算，並隨被上訴
    人放款基本利率變動而調整，按月計付利息；另約定債務人
    如未按月支付利息或到期不履行時，除須按原約定利率計付
    利息外，逾期在六個月以內者，按上開利率百分之十，逾期
    超過六個月者，按上開利率百分之二十加計違約金。詎債務
    人林漢樞等四人未依約履行，現仍積欠被上訴人一千一百五
    十九萬七千八百二十四元，及如附表所示之利息、違約金未
    清償，而連帶保證人林耀山已於九十二年十月十三日死亡，
    上訴人等為林耀山之限定繼承人，自應於繼承其被繼承人林
    耀山遺產之範圍內負連帶清償之責。爰依消費借貸、連帶保
    證及限定繼承之法律關係，求為判命上訴人等連帶應給付被
    上訴人一千一百五十九萬七千八百二十四元，及如附表所示
    之利息、違約金之判決等語。
三、上訴人則以：訴外人林耀山於九十二年十月十三日死亡，其
　　繼承人即上訴人庚○○、戊○○、丁○○、林姵綾、丙○○
  　於法定期間內聲明限定繼承；被繼承人林耀山固曾具名保證
    答日公司積欠被上訴人之四千六百萬元借款，然該債務已由
    答日公司負責人己○○清償六百萬元，由林耀山清償一千六
    百萬元，餘額二千四百萬元部分，約定由林耀山清償一千二
    百萬元，另由林漢樞、己○○、黃淑琴、林漢杖四人償還一
    千二百萬元，而關於林耀山應償還之一千二百萬元部分已經
    原法院另案判決確定，本件一千二百萬元債務自應由林漢樞
    等四人負責，與林耀山無涉；詎被上訴人竟起訴請求林耀山
    之繼承人即上訴人等就此筆債務應負連帶清償責任，顯有違
    誠實信用原則。況被上訴人在貸款予林漢樞等四人時，明知
    林耀山無保證之意，而以總行要求林耀山仍應擔任保證人始
    准成立和解為由，央求林耀山蓋章，依民法第八十六條後段
    規定，該保證契約無效。縱認被上訴人與林耀山間保證契約
    存在，但被上訴人未經連帶保證人林耀山同意，而允許債務
    人延期清償，依民法第七百五十五條規定，林耀山亦已免除
    保證之責任等語，資為抗辯。
四、兩造對於下列事實不爭執，堪信為實：
(一)訴外人答日公司曾邀同訴外人林漢樞、己○○、黃淑琴、林
    漢杖及上訴人之共同被繼承人林耀山等五人為連帶保證人，
    於八十八年三月二十日向被上訴人借款，雙方約定於七千萬
    元之範圍內，連帶保證答日公司對被上訴人所屬第一商業銀
    行所負一切債務之履行，嗣答日公司於九十年三月二十三日
    分別向被上訴人借得二千萬元及二千六百萬元，始均按月支
    付利息，惟至九十年四月間，答日公司及法定代理人己○○
    因週轉困難，己○○名下土地更遭其他債權人查封，被上訴
    人遂於九十年間陸續聲請假扣押查封林漢樞等四人所有之土
    地及建物，嗣己○○於九十年十一月二十八日將坐落台南縣
    歸仁鄉○○段三三○六、三三○六之一、三三○七號三筆土
    地出賣，以價金償還答日公司欠被上訴人借款中之六百萬元
    及利息；又於九十一年四月十五日，由林漢樞、己○○、黃
    淑琴、林漢杖四人各向被上訴人新借三百萬元，以資償還答
    日公司所欠一部分借款（即本件系爭之一千二百萬元），另
    由己○○將坐落同鄉○○段八六二、八六三之十七、三八六
    六、三八七三號四筆土地出賣予林耀山，將所得之價金一千
    六百萬元償還被上訴人；至此，答日公司所欠貸款餘額為一
    千二百萬元，嗣答日公司與林耀山均未能依約清償債務，該
    債務依約視為已經到期，此時被上訴人已將利率降到年息百
    分之四．０二五，扣除已償還之金額，現尚欠被上訴人一千
    一百五十九萬七千八百二十四元，及如附表所示之利息、違
    約金等情，有授信明細查詢單三張、保證書一份、借據二份
    、約定書七份、擔保物登記簿一件、放款攤還收息登記表一
    份等附於原審法院九十二年度重訴字第二二三號給付借款事
    件卷宗內可憑，且有被上訴人提出借款人分別為林漢樞、己
    ○○、黃淑琴、林漢杖四人之借據四紙、支付命令及確定證
    明書各二份、放款攤還收息登記表四紙、第一銀行基本放款
　  利率表一紙、九十二年重訴第二二三號民事判決及確定證明
    書影本各一份在卷足稽 (見原審卷第十二至十九頁、第五六
    至六０頁、本院卷第五一至六九頁）。
(二)訴外人林耀山於九十三年十月十三日過世，而上訴人等已向
    原審法院就被繼承人林耀山之遺產聲請限定繼承，此有被繼
    承人林耀山之繼承人系統表一紙、戶籍謄本及原審法院九十
    二年度繼字第一四三七號裁定影本一份在卷足憑（見原審卷
    第二六至二八頁、第六二頁）。
(三)九十一年四月十五日訴外人林耀山就答日公司積欠之一千二
    百萬元，向被上訴人提出協議分期攤還申請書，有該申請書
    一份在卷可稽（見原審卷第九十一頁）。
五、被上訴人另主張債務人林漢樞等四人未依約履行，現仍積欠
    被上訴人一千一百五十九萬七千八百二十四元，及如附表所
    示之利息、違約金未清償，而連帶保證人林耀山已於九十二
    年十月十三日死亡，上訴人為林耀山之限定繼承人，自應於
    繼承其被繼承人林耀山遺產之範圍內負連帶清償之責，已據
    其於原審及本院審理時陳述在卷，並有前揭借據、約定書、
    保證書、放款攤還收息登記表等附卷可參。惟上訴人否認被
    繼承人林耀山有擔任連帶保證人之真意，並以前揭情詞置辯
    。從而於茲應審究者厥為：(1)被上訴人就系爭借款是否已向
    訴外人林耀山表示解除連帶保證之責任？(2)被上訴人就系爭
    借款有無協商同意借款人即訴外人林漢樞等人延展清償日期
    及分期攤還？(3)訴外人林漢樞等四人於九十二年七月二十三
    日向被上訴人提出每月返還一萬元之申請後，是否取得訴外
    人林耀山之同意？經查：
(一)訴外人己○○、黃淑琴、林漢樞、林漢杖四人於九十一年四
    月十五日互相連帶保證，以「借新還舊」之方式，各向被上
    訴人借三百萬元，再償還答日公司上開舊借款四千六百萬元
    其中一千二百萬元，且就該新借之四筆借款（每筆三百萬元
    ）借據連帶保證人欄上，確有林耀山之簽名及印文，此有借
    據四紙在卷足稽 (見原審卷第十二至十五頁）。至上訴人等
    於原審雖否認系爭四紙借據上林耀山簽名之真正，然按依法
　　律之規定，有使用文字之必要者，得不由本人自寫，但必須
　  親自簽名，如有用印章代簽名者，其蓋章與簽名生同等之效
    力，民法第三條第一、二項定有明文；換言之，書面契約只
    須簽名或蓋章自可生效，非以同時簽名及蓋章為要件。再按
    私文書經本人或其代理人簽名、蓋章或按指印或有法院或公
    證人之認證者，推定為真正，民事訴訟法第三百五十八條第
    一項亦定有明文，上訴人等既對於前開四紙借據上林耀山印
    章之真正並不爭執（見原審卷第一一一頁），自可推定前開
    借據為真正。上訴人空言辯稱前開四紙借據上之簽名並非被
    繼承人林耀山所為云云，對於借據之真正並不影響。是則林
    耀山既在借據連帶保證人欄上簽章，而由該借據之內容自當
    知其係負擔保訴外人己○○、黃淑琴、林漢樞、林漢杖四人
    各向被上訴人借三百萬元，合計一千二百萬元屆期全部清償
    之連帶責任至明。
(二)上訴人雖辯稱：被上訴人在上揭原審法院九十二年度重訴字
    第二二三號訴訟中承認曾協議答日公司尚欠四千萬元（總額
    為四千六百萬元，已清償六百萬元，尚欠四千萬元），其中
    ，一千二百萬元由林漢杖、林漢樞、己○○、黃淑琴等四人
    共同承擔，另答日公司所欠二千八百萬元林耀山已先後清償
    一千六百萬元，剩下一千二百萬元（即九十二年度重訴字第
    二二三號訟爭款）由林耀山按月攤還，被上訴人已解免林耀
    山就本案四筆借款之連帶保證責任，而系爭一千二百萬元既
    應由訴外人林漢樞等四人負責，自與林耀山無涉云云。然被
    上訴人堅決否認在另件訴訟中有承認林耀山就系爭借款無庸
    負連帶清償責任乙情。且查(1)被上訴人於原審法院九十二年
　  度重訴字第二二三號給付借款案件審理中固陳稱：曾與訴外
    人林漢樞、己○○、黃淑琴、林漢杖及林耀山等人協議，協
    議內容為：四千萬元貸款，其中一千二百萬元由林漢樞、己
    ○○、黃淑琴、林漢杖四人共同承擔，另外二千八百萬元，
    林耀山已先後清償一千六百萬元，剩下一千二百萬元由林耀
    山按月攤還等語（見上開案件九十二年七月十日言詞辯論筆
    錄），然此係就系爭借款如何攤還以達全數能獲清償之目的
    所作之研議，於研議過程中並無證據足證被上訴人有明確表
    示林漢樞等四人與林耀山之間就對方所負責之債務可解免其
    責。(2)而證人即被上訴人銀行當時之經理甲○○於原審法院
    九十二年度重訴字第二二三號給付借款案件審理中到庭證稱
    ：答日公司餘欠二千四百萬元，雙方協議其中一千二百萬元
    由己○○、林漢樞、林漢杖、黃淑琴新借一千二百萬元清償
    ，該新借的一千二百萬元仍由林耀山擔任保證人，其餘的一
    千二百萬元只由林耀山分期償還等語，又於本院準備程序中
    證稱：答日公司欠款之一千二百萬元，林耀山要求分期償還
    ，須我們分行向總行申請同意才可，系爭借款一年借期到了
    ，因保證人不蓋章所以沒辦法申請延期清償，當時總行還未
    同意，己○○（實際上係以黃淑琴名義匯款）每月清償四萬
    元，我們不能拒絕，才予以列為專戶等語（見本院卷第一八
    八至一九０頁）；另證人即被上訴人銀行當時之副理乙○○
    復於前件審理中證述：答日公司原先積欠四千六百萬元的債
    務，答日公司付不出利息時，委託經理幫他介紹賣土地，有
    賣出一筆七百多萬元，償還本金六百萬元，剩下的繳利息，
    尚欠四千萬元本金，由保證人林耀山以一千六百萬元之價格
    購買己○○的土地，剩下之二千四百萬元，其中一千二百萬
    元林耀山同意由他分期攤還，另外的一千二百萬元則協議由
    己○○、黃淑琴、林漢樞、林漢杖每人分攤三百萬元的債務
    ，但林耀山仍然要負連帶保證之責，並申請總行准許等情（
    見該案九十二年九月一日言詞辯論筆錄）。是由證人甲○○
    、乙○○之上開證詞以觀，固可認定被上訴人等與答日公司
    之連帶保證人林漢樞、己○○、黃淑琴、林漢杖、林耀山等
    人曾就答日公司積欠被上訴人之債務協商清償方式，即除由
    己○○出賣土地償還部分欠款外，剩餘之欠款則委由林耀山
    負責分期攤還其中一千二百萬元，其餘一千二百萬元由林漢
    樞、己○○、黃淑琴、林漢杖各向被上訴人新借三百萬元償
    還之，而林漢樞、己○○、黃淑琴、林漢杖四人所借上開一
    千二百萬元，因一年借期已屆，申請延期清償，被上訴人之
    總行並未同意等事實為可取；然尚不能解為被上訴人同意林
    耀山及林漢樞等四人僅須就各自協商負責之答日公司債務負
    清償責任，而免除其餘債務。否則何以林漢樞等四人各向被
    上訴人借款三百萬元之借據上，除仍互相簽名擔任連帶保證
    人外，且林耀山亦在連帶保證人欄上蓋章之理？易言之，林
    耀山既在林漢樞等四人各向被上訴人借款三百萬元之借據連
    帶保證人欄上簽章，當負連帶清償責任，與答日公司之舊債
    務如何清償無涉。(3)況林耀山就前件九十二年重訴字第二二
    三號訟爭之答日公司一千二百萬元借款，提出協議分期攤還
    申請書，約定由林耀山分期攤還之日及訴外人己○○、林漢
    杖、林漢樞、黃淑琴四人各立借據一紙各向被上訴人借三百
    萬元（本案系爭之借款），以之償還答日公司借款中之一千
    二百萬元，及己○○將前揭八六二、八六三之十七、三八六
    六、三八七三號四筆土地出賣予林耀山，以出賣價金一千六
    百萬元償還答日公司借款之日，均係九十一年四月十五日。
    在此日期之前，林耀山就其保證之答日公司借款未曾償還分
    文，而且本件系爭訟爭款係用以償還其有連帶保證責任之答
    日公司之借款，其就借新還舊之本件系爭四筆借款為連帶保
    證責任，並未增加其連帶保證責任；林耀山於九十一年四月
    十五日提出協議分期攤還申請書，表示欲就前件訟款願意分
    期攤還，同日訴外人己○○等四人各立借據借貸本件系爭借
    款，由林耀山作連帶保證人，是日之後，被上訴人與林耀山
    之間就本件借款，未再有任何接洽或協議，則衡諸情理，被
    上訴人不可能請林耀山於九十一年四月十五日做系爭借款之
    連帶保證人後，於同日又解除林耀山之連帶保證責任，而置
    己身於不利之境。是縱認本件系爭之一千二百萬元債務，雙
    方確曾協議由訴外人林漢樞等四人另向被上訴人借款，以借
    新償舊之方式清償，然被上訴人既仍要求林耀山擔任連帶保
    證人，自難認為被上訴人有解除林耀山連帶保證責任之意思
    或表示。綜上，上訴人等上開抗辯尚乏憑據，無足採取。
(三)再者，上開九十二年度重訴字第二二三號給付借款一案，被
    上訴人起訴請求者係答日公司所欠貸款餘額一千二百萬元，
    而本件則是針對訴外人林漢樞等四人分別向被上訴人貸款三
    百萬元用以清償答日公司之欠款部分。又訴外人林耀山在前
    件所爭執者，乃其與被上訴人是否曾約定由林耀山以公告地
    價加一成之價格標購己○○所有之前揭歸仁鄉○○段八六二
    號、八六三之十七號、三三○四號、三八六六號、三八七三
    號、三四七二號、三七七○號土地後，林耀山即可解免其餘
    債務之協議存在一節，嗣經原審法院審理後，以難認兩造間
    曾有如林耀山所指之標買免責協議存在，而判決林耀山、林
    漢樞、林漢杖及答日公司應就答日公司債務負連帶清償之責
    確定，且判決理由中並未提及兩造曾達成關於本件訟爭之一
    千二百萬元債務，僅由林漢樞等四人負責，林耀山無庸負責
    之協議，有該民事判決書一件附卷可稽 (見原審卷第七二至
    八九頁）。況自前件判決認定訴外人林漢樞、林漢杖等人對
    於答日公司所欠貸款餘額，即已經協議由林耀山分期攤還者
    ，亦須負連帶清償責任等情以觀，益徵被上訴人主張其並未
    同意免除林耀山及林漢樞等四人就其餘借款之連帶清償責任
    一節為可採，否則訴外人林漢樞、林漢杖於前件中又何須對
    已經雙方協商由林耀山負責之答日公司餘欠部分，負連帶清
    償責任。從而，上訴人等辯稱：原審九十二年度重訴字第二
    二三號民事判決亦認本件系爭之一千二百萬元債務應由訴外
    人林漢樞、己○○、黃淑琴、林漢杖等人負責償還，林耀山
    無庸負責云云，與上開證據不符，委無足採。
(四)至上訴人等又辯稱：因林耀山並無擔任連帶保證人之真意，
    且為被上訴人所明知，依民法第八十六條後段規定，系爭保
    證契約為無效，林耀山自不須負連帶清償責任云云，然為被
    上訴人所否認，則依舉證責任分配之原則，上訴人等就上開
    抗辯林耀山不須負連帶清償責任之有利事實應負舉證責任。
    然事實上，上訴人等並未舉證以實其說。復參以上訴人既不
    否認被繼承人林耀山曾於上開四紙借據之連帶保證人欄上用
    印，衡諸常理，若被上訴人曾同意林耀山標買己○○土地後
    即不須再對本件系爭之一千二百萬元債務負連帶保證之責，
    則林耀山即無在上開四紙借據之連帶保證人欄蓋章之必要。
    雖上訴人辯稱：此係被上訴人以對總行交代為由，央求林耀
    山蓋章云云，然查，林耀山並非毫無社會經驗之人，理應知
    悉擔任連帶保證人之法律上效力，豈有在雙方已經協議由林
    耀山以公告地價加一成之價格標購己○○所有上述土地，林
    耀山即可解免其餘債務後，反而在連帶保證人欄用印蓋章之
    理？諸此均顯有悖情理。故上訴人等上開所辯，尚難遽採。
    又按因詐欺或被脅迫，而為意思表示，表意人固得撤銷其意
    思表示，然應於發見詐欺或脅迫終止後，一年內為之，民法
    第九十二條第一項前段及第九十三條前段定有明文。上訴人
    等對於林耀山係受詐欺、脅迫始簽立本件保證契約乙節，不
    僅無法舉證以實其說，且上訴人等表示被繼承人林耀山在原
    審法院九十二年度重訴二二三號給付借款乙案審理中曾為撤
    銷詐欺、脅迫之意思表示云云，惟綜觀全卷，不僅未見林耀
    山有撤銷保證之意思表示，況查前開四紙借據自九十一年四
    月十五日簽立迄被上訴人於九十二年六月十三日提起前案訴
    訟時，亦已逾撤銷意思表示之一年除斥期間而不得再行撤銷
    ，是上訴人等以被繼承人林耀山係受詐欺、脅迫始在上開四
    紙借據之連帶保證人欄上簽名，其所為之連帶保證行為無效
    云云，亦難採信。
(五)按債務人遲延後，債權人一面得請求其履行債務，一面仍有
    權收取遲延利息，換言之，收取遲延利息者，不能謂其必未
    請求履行債務，而准許債務人延期履行；又民法第七百五十
    五條固規定：「就定有期限之債務為保證者，如債權人允許
    主債務人延期清償時，保證人除對於其延期已為同意外，不
    負保證責任」；惟民法第七五五條之規定，以債務人延期清
    償係出自債權人之允許，並未得保證人之同意者，始有其適
    用，若債務人任意不履行債務致有延期，而保證人又不能確
    實證明延期係出自於債權人之允許時，自無許保證人免除保
    證責任之理（最高法院四十八年度台上字第二六０號判例、
    四十九年度台上字第一一七五號判決、五十年度台上字第一
    八二號判例）。查本件系爭借款有約定應付遲延利息，借款
    期間於九十二年四月十五日屆滿後，借款人己○○等償還本
    金係履行其債務，被上訴人一面得向借款人求償本金，一面
    仍有權收取遲延利息，不得以被上訴人有受領借款人己○○
    等自九十二年四月二十九日起至九十四年八月二日止所給付
    一百一十八萬七千一百零四元，此有被上訴人提出匯款明細
    表在卷足稽，而認定被上訴人有同意借款人己○○等延展償
    還日期。何況本件借款已陷於遲延給付，借款人用黃淑琴名
    義匯款之方法，於郵局將一部分借款（除九十二年七月四日
    匯款四萬九千一百零四元，九十四年三月二十五日匯六千元
    ，九十四年七月一日、八月二日各匯四萬六千元外，每一次
    匯四萬元）償還，對債權人銀行並無不利，銀行並無拒收之
    理。因之，不得以被上訴人銀行有受領該款而認定被上訴人
    銀行有放棄一次求償全部借款之權利，亦即不得據此認定被
    上訴人銀行有同意借款人分期攤還。又系爭借款到期後，借
    款人林漢樞、己○○、黃淑琴、林漢杖等人雖曾於同年七月
    二十三日，以書面向被上訴人申請按月攤還一萬元，有申請
    書四紙在卷足憑（見原審卷第九一至九四頁），然被上訴人
    對渠等之延期清償之申請，並無表示同意，此觀被上訴人於
    九十二年九月十九日尚且寄發予訴外人林漢樞等四人之歸仁
    郵局第六五０、六五一號存證信函中所載「請台端於文到七
    日內來行辦理還清手續，否則本行將依法處理，幸勿自誤」
    等語（見原審卷第一０一、一０二頁）即明。雖訴外人林漢
    樞等四人隨即於九十二年九月二十二日以歸仁郵局存證信函
    第六五二號函覆被上訴人表示「寄件人（即債務人）己○○
    等四人與貴行債務共一千二百萬元案，業經債權人與債務人
    雙方於九十二年七月二十三日協商同意：協議攤還本息每個
    月共四萬元整，迄今已履行二個月，有銀行轉帳可稽，貴行
    不該出爾反爾，應依雙方原來協議，繼續履行」等語，而有
    該郵局存證信函一份在卷可參（見原審卷第一０四頁）。然
    該存證信函內容僅係債務人林漢樞等四人單方所為之表示，
    尚無法據此信函認定系爭債務到期後，被上訴人確有同意債
    務人林漢樞等四人延期清償之情事。是縱然到期後債務人林
    漢樞等四人仍陸續匯款至被上訴人銀行還款，揆諸前揭判決
    意旨，此仍係清償行為，債權人既得請求債務人履行債務，
    當然可收取債權，被上訴人並無拒絕受償之理，且不得僅憑
    債務人林漢樞等四人到期後單方面所提出之分期攤還申請書
    及匯款資料，即遽認被上訴人已同意主債務人延期清償而得
    免除連帶保證人林耀山之責任。又借款人向銀行之各分行要
    求延展清償日期或攤還分期償還時，各地分行，必會向其總
    行請示，總行同意時，分行始會同意借款人延展償還日期或
    分期攤還，此為銀行界之作業方式，為業界所周知之事實。
    查本件借款到期，被上訴人多次催告未見清償，借款人林漢
    杖等四人雖於九十二年七月二十三日各向被上訴人一銀歸仁
    分行提出申請書，請歸仁分行轉交一銀總行，要求一銀總行
    准各人每個月攤還一萬元，因各借款人林漢杖等拿不出連帶
    保證人林耀山之同意書，也未清償借款，被上訴人銀行曾經
    於九十二年五月二十五日就向各借款人及各連帶保證人 (包
    括林耀山）發催告書，請三日內速履行連帶保證債務，有催
    告書一份在卷足憑（見原審卷第九五頁）。而於九十二年九
    月十九日被上訴人再向各借款人己○○等四人及保證人林耀
    山發存證信函，請其七日內償還。又因延誤清償日期之債務
    人往往會要求分期攤還，被上訴人也在該存證信函表示請儘
    速提出償還計劃書，請七日內來行辦理還清手續，此亦有被
    上訴人於九十二年九月十九日所寄上開歸仁郵局第六五０、
    六五一號存證信函在卷可稽，益見被上訴人銀行並未同意借
    款人分期或延期攤還至明。因之，上訴人等抗辯稱：被上訴
    人於九十二年七月二十三日未經連帶保證人林耀山同意，私
    下與債務人林漢樞等人和解，同意收受二個月（二期）之攤
    還款，依民法第七百五十五條之規定，連帶保證人林耀山自
    不負保證之責云云，並無足採。
(六)另上訴人等又辯稱：被上訴人、林耀山及林漢樞等四人曾協
    議就答日公司積欠被上訴人之款項，其中一千二百萬元部分
    ，由林漢樞等四人以借新償舊之方式各向被上訴人借款三百
    萬元償還，另外一千二百萬元則由林耀山分期攤還，而上揭
    由林漢樞等四人負責之一千二百萬元部分，如仍令林耀山負
    連帶清償責任，顯有違誠信原則云云。按保證債務之所謂連
    帶，係指保證人與主債務人負同一債務，對於債權人各負全
    部給付之責任者而言 (最高法院四十五年度台上字第一四二
    六號著有判例參照）。訴外人林漢樞、己○○、黃淑琴、林
    漢杖、林耀山既為答日公司之連帶保證人，依前揭判例意旨
    ，林漢樞、己○○、黃淑琴、林漢杖、林耀山等連帶保證人
    ，即與主債務人答日公司負相同之責任，被上訴人自得就未
    受償部分，同時或先後向主債務人或連帶保證人中之任一人
    請求清償債務之一部或全部，是則被上訴人以借新償舊方式
    借款予林漢樞等四人時，要求林耀山仍應擔任該四筆借款之
    連帶保證人，難認有顯失公平或不合理之情形，準此，被上
    訴人依連帶保證契約之法律關係，請求被繼承人林耀山負履
    行責任，乃屬權利之正當行使，難謂有何違反誠實信用原則
    之情事，故上訴人等上開所辯，即無可取。
六、末按借用人應於約定期限內，返還與借用物種類、品質、數
    量相同之物；稱保證者，謂當事人約定，一方於他方之債務
    人不履行債務時，由其代負履行責任之契約；保證債務，除
    契約另有訂定外，包含主債務之利息、違約金、損害賠償及
    其他從屬於主債務之負擔；連帶債務之債權人，得對於債務
    人中之一人或數人或其全體，同時或先後請求全部或一部之
    給付；繼承人得限定以因繼承所得遺產，償還被繼承人之債
    務，民法第四百七十八條、第七百三十九條、第七百四十條
    、第二百七十三條第一項、第一千一百五十四條第一項分別
    定有明文。次按限定繼承之繼承人，仍應繼承被繼承人之債
    務全額，僅以因繼承所得之遺產為限度，負償還責任，即限
    定繼承人非無債務，僅其責任有限而已（最高法院八十六年
    度台上字第二五八號判決意旨參照）。查被上訴人主張訴外
    人林漢樞、己○○、黃淑琴、林漢杖邀同上訴人之被繼承人
    林耀山為連帶保證人向其借款，到期未依約清償，已如前述
    ，而本件借款之連帶保證人林耀山已於九十二年十月十三日
    死亡，上訴人為其繼承人，且於法定期間內向原審法院申報
    限定繼承在案，此有原審法院九十二年度繼字第一四三七號
    裁定一件在卷可憑（見原審卷第六二頁），是上訴人等自應
    於其繼承被繼承人林耀山之遺產範圍內負連帶清償責任。從
    而，被上訴人本於消費借貸、連帶保證及限定繼承之法律關
    係，請求上訴人等於繼承其被繼承人林耀山遺產之範圍內，
    連帶給付被上訴人一千一百五十九萬七千八百二十四元，及
    如附表所示之利息、違約金，即屬有據，應予准許。至於借
    款人林漢樞、己○○、黃淑琴、林漢杖等以借款人黃淑琴名
    義匯款，自九十二年四月二十九日起至九十四年八月二日止
    ，其中除九十二年七月四日匯款四萬九千一百零四元，九十
    四年三月二十五日匯六千元，九十四年七月一日、八月二日
    各匯四萬六千元外，每一次匯四萬元，共匯款一百一十八萬
    七千一百零四元，此有被上訴人提出匯款明細表在卷足稽，
    固屬真實；惟參以證人即被上訴人銀行經理乙○○到庭證稱
    ：借款人己○○等以借款人黃淑琴名義每月匯款二年餘，被
    上訴人因該借款到期後沒有總行同意，不可以列入清償，所
    以才列入預備清償專戶等語（見本院卷第一九０、一九一頁
    ），足見被上訴人對於借款人己○○等上開匯款，並無受償
    之意思，故該匯款自不宜由本件請求之借款中予扣抵。原審
    因而為被上訴人勝訴之判決，並依兩造之聲請酌定相當擔保
    金額，而惟為假執行或免為假執行之宣告，經核並無不當。
    上訴人上訴意旨指摘原判決不當，求予廢棄改判准如上訴聲
    明所示，為無理由，應駁回其上訴。
七、本件事證已臻明確，兩造其餘攻擊防禦方法及舉證，核與判
    決結果無影響，爰不一一論述，附此敘明。
八、據上論結，本件上訴為無理由，依民事訴訟法第四百四十九
    條第一項、第八十五條第二項，判決如主文。
中　　華　　民　　國　　94　　年　　 8　　月　　16    日
                  民事第五庭　　審判長法　官　張世展
　　　　　　　　　　　      　　　　　法　官  吳上康
　　　　　　　　　　　      　　　　　法　官  王浦傑
上為正本係照原本作成。
如對本判決上訴，須於判決送達後20日內向本院提出上訴狀，未
表明上訴理由者，應於上訴後20日內，向本院提出理由書（須附
繕本）。
中　　華　　民　　國　　94　　年　　 8　　月　　17    日
                                      書記官　廖英琇
                                                  Ｊ
附　　表
┌──┬────┬───────┬────────────┬───────────────┐
│編號│借款金額│ 尚 欠 本 金  │      利        息      │      違      約      金      │
├──┼────┼───────┼────────────┼───────────────┤
│一  │佰萬元│貳佰捌拾玖萬玖│自民國九十二年十二月十四│自民國九十二年十二月十四日起至│
│    │        │仟肆佰伍拾陸元│日起至清償日止按年息百分│清償日止按上開利率百分之二十計│
│    │        │              │之四計算                │算                            │
├──┼────┼───────┼────────────┼───────────────┤
│二  │佰萬元│貳佰捌拾玖萬玖│自民國九十二年十月十四日│自民國九十二年十月十四日起至清│
│    │        │仟肆佰伍拾陸元│起至清償日止按年息百分之│償日止按上開利率百分之二十計算│
│    │        │              │四計算                  │                              │
├──┼────┼───────┼────────────┼───────────────┤
│三  │佰萬元│貳佰捌拾玖萬玖│自民國九十二年十月十四日│自民國九十二年十月十四日起至清│
│    │        │仟肆佰伍拾陸元│起至清償日止按年息百分之│償日止按上開利率百分之二十計算│
│    │        │              │四計算                  │                              │
├──┼────┼───────┼────────────┼───────────────┤
│四  │佰萬元│貳佰捌拾玖萬玖│自民國九十二年十月十四日│自民國九十二年十月十四日起至清│
│    │        │仟肆佰伍拾陸元│起至清償日止按年息百分之│償日止按上開利率百分之二十計算│
│    │        │              │四計算                  │                              │
└──┴────┴───────┴────────────┴───────────────┘
